ACORDAO-COMPLETO-2488120

ACÓRDÃO 1692/2021 ATA 26/2021 - PLENÁRIO

VISTOS, relatados e discutidos estes autos de desestatização que tratam da outorga de arrendamento da área e da infraestrutura do Terminal ITG03, localizado no Porto de Itaguaí/RJ;
ACORDAM os Ministros do Tribunal de Contas da União, reunidos em sessão do Plenário, ante as razões expostas pelo relator, em:
9.1. considerar, com fundamento no art. 258, inciso II, do Regimento Interno do TCU, c/c o art. 1º da Instrução Normativa TCU 81/2018, que o Ministério da Infraestrutura (MInfra) e a Agência Nacional de Transportes Aquaviários (Antaq) atenderam aos aspectos de tempestividade, completude e suficiência técnica dos elementos apresentados por meio do acervo documental inerente à desestatização do Terminal ITG03;
9.2. informar ao Ministério da Infraestrutura (MInfra) e à Agência Nacional de Transportes Aquaviários (Antaq) do presente acórdão, destacando que, dentro do escopo delimitado na presente fiscalização, regulamentada pela IN-TCU 81/2018, não foram detectadas irregularidades nos procedimentos licitatórios para outorga do arrendamento da área e infraestrutura do Terminal ITG03, localizado no Porto de Itaguaí/RJ; e
9.3. arquivar os presentes autos, com fundamento no art. 169, inciso V, do Regimento Interno do Tribunal de Contas da União.

Desestatização referente à outorga de arrendamento da área e infraestrutura do Terminal ITG03, localizado no Porto de Itaguaí/RJ.

Agência Nacional de Transportes Aquaviários; Ministério da Infraestrutura.

3. Interessados/Responsáveis: não há.

13.1. Ministros presentes: Ana Arraes (Presidente), Benjamin Zymler, Raimundo Carreiro, Bruno Dantas, Vital do Rêgo (Relator) e Jorge Oliveira.
13.2. Ministros-Substitutos convocados: Marcos Bemquerer Costa e Weder de Oliveira.
13.3. Ministro-Substituto presente: Augusto Sherman Cavalcanti.

VITAL DO RÊGO

Adoto como relatório, com os ajustes de forma pertinentes, a instrução de mérito elaborada pela Secretaria de Fiscalização de Infraestrutura Portuária e Ferroviária - SeinfraPortoFerrovia (peça 55) , que contou com a anuência do corpo dirigente daquela unidade técnica (peças 56 e 57) .
INTRODUÇÃO
Trata-se de acompanhamento da desestatização, por meio de arrendamento portuário, do terminal ITG03, localizado dentro da Poligonal do Porto Organizado de Itaguaí/RJ, sob administração da Companhia Docas do Rio de Janeiro (CDRJ) , para movimentação e armazenagem de granéis sólidos minerais, especialmente gipsita, barrilha e cloreto de potássio. 
O projeto foi encaminhado a este Tribunal pelo Ofício 23/2021/AECI (peça 2) , com o envio do ato justificatório da licitação e outros estudos relativos ao arrendamento do terminal ITG03. 
Os estudos para o arrendamento ora em análise foram elaborados com base na Resolução-Antaq 7.821/2020, que dispõe sobre os procedimentos para elaboração de versão simplificada de estudos de viabilidade, de forma a tornar mais ágeis os procedimentos de arrendamento de terminais de pequeno e médio porte.
O processo em tela é regido pelo art. 1º da Instrução Normativa (IN) -TCU 81/2018, que define os ritos processuais desta fiscalização. 
O escopo da presente análise de mérito foi aprovado por despacho do titular da unidade técnica (peça 27) , nos termos do art. 9º, § 6º, da IN-TCU 81/2018 c/c art. 3º da Portaria-Segecex 17/2020, abarcando exclusivamente os seguintes tópicos: 
viabilidade técnica do arrendamento, compreendendo a análise do projeto de infra e superestruturas, dos investimentos necessários para atingimento da capacidade prevista, do fluxo operacional e do giro previsto para a movimentação do terminal; 
viabilidade econômico-financeira, compreendendo a análise das estimativas de preço dos serviços e de receitas, além do respectivo enquadramento para fins de elaboração de versão simplificada dos estudos; e
adequação das minutas jurídicas (edital, contrato e ato justificatório) , de forma a evitar incompatibilidades que possam macular o processo ou dificultar o entendimento e o acesso das informações pela sociedade. 
À luz do art. 2º, § 3º, da IN-TCU 81/2018, observado o princípio da significância, de acordo com os critérios de materialidade, relevância, oportunidade e risco, cabe esclarecer que não fazem parte do exame de mérito os temas não relacionados no parágrafo acima.  
EXAME TÉCNICO 
I. Documentação encaminhada ao TCU
Tendo em vista a publicação recente da Resolução-Antaq 7.821/2020, que dispõe sobre os procedimentos para elaboração da versão simplificada dos estudos de viabilidade, o Poder Concedente buscou áreas arrendáveis que pudessem se enquadrar ao art. 6° do Decreto 8.033/2013, visando tornar mais ágeis os procedimentos licitatórios de terminais de pequeno e médio porte. Desse modo, foi selecionada a área ITG03 para ser a primeira a ter um estudo simplificado, no âmbito do Programa Avançar Parcerias do MInfra.
Nesse sentido, a Secretaria Nacional de Portos e Transportes Aquaviários (SNPTA) elaborou o estudo simplificado referente ao ITG03, utilizando como base o estudo doado pela empresa Global Operações Portuárias S.A/INLAND, encaminhado através da Carta DIPRE 6379/2018 (peça 28) .
Assim, por se tratar de uma versão simplificada do EVTEA tradicional, o MInfra encaminhou os seguintes documentos para análise:
ofício de encaminhamento dos estudos (Ofício 23/2021/AECI - peça 2) ;
ato justificatório da licitação (peça 9) ;
minutas do edital e do contrato (peças 7 e 8) ; e
documentos técnicos contendo: i) a apresentação do terminal (peça 12) ; ii) estudos de engenharia (peça 13) ; iii) estudos de investimentos (peça 14) ; iv) estudos financeiros (peça 15) ; e v) estudos ambientais (peça 16) .
Todavia, na análise preliminar dessa documentação, esta unidade técnica verificou que seria necessário o envio de esclarecimentos adicionais, tendo sido solicitado ao MInfra que os encaminhasse (peças 24 e 29) . Em resposta, o Ministério encaminhou os documentos acostados às peças 25 e 30. 
II. Metodologia dos arrendamentos simplificados
O Decreto 8.033/2013 traz em seu art. 6º, §1º, a previsão normativa para a realização de estudos de viabilidade em versão simplificada.
Segundo o Decreto, os estudos simplificados poderão ser realizados sempre que:
I - não houver alteração substancial da destinação da área objeto da concessão ou do arrendamento;
II - não houver alteração substancial das atividades desempenhadas pela concessionária ou pela arrendatária;  
III - o objeto e as condições da concessão ou do arrendamento permitirem, conforme estabelecido pelo poder concedente; 
IV - o prazo de vigência do contrato seja, no máximo, de dez anos.    
Insta destacar que o Decreto 10.672/2021 retirou a obrigatoriedade de que o valor do contrato fosse inferior a cem vezes o limite previsto no art. 23, caput, inciso I, alínea "c", da Lei 8.666/1993. Com essa alteração no Decreto 8.033/2013, passou-se a exigir apenas que o prazo de vigência contratual fosse de, no máximo, 10 anos, além dos requisitos acima listados.
Diante da previsão normativa, a Antaq publicou a Resolução 7.821/2020, que dispõe acerca dos procedimentos para elaboração da versão simplificada dos estudos de viabilidade.
Os estudos de viabilidade de arrendamentos portuários objetivam a avaliação de empreendimentos e servem de base para abertura de procedimentos licitatórios. A partir deles, busca-se identificar a modelagem operacional adequada para atender determinada demanda de mercado, bem como a estimativa inicial de valores remuneratórios pela exploração do ativo para abertura de licitação, considerando-se, para tanto, diversas variáveis de ordem jurídica, técnica, operacional, econômica, financeira, contábil, tributária e ambiental.
Já a modelagem simplificada dispensa a elaboração de fluxo de caixa para estimar o valor de arrendamento pela exploração de áreas portuárias, e utiliza valores pré-definidos estabelecidos em tabelas tarifárias dos portos organizados. 
Além da dispensa do fluxo de caixa, no modelo simplificado também não são necessárias a realização do estudo de demanda e a análise detalhada de Opex (custos operacionais) .
De forma a subsidiar a estipulação desses valores para a exploração de áreas em portos organizados nos casos de arrendamentos celebrados por meio de estudos simplificados, a Antaq desenvolveu o estudo "Proposição de valores referenciais remuneratórios para áreas arrendáveis por meio de estudos simplificados" (peça 32) . 
Como premissa do referido estudo foi utilizada a modelagem econômico-financeira e regulatória proposta pela Nota Técnica 51/2020/GRP/SRG (peça 31) , que levou à proposição de valores referenciais a serem utilizados na abertura de licitações, sobre os quais incidirão os lances (BID) dos leilões, conforme diretriz estabelecida pelo poder concedente. 
Como ponto de partida, adotou-se como premissa o uso de valores dos estudos de viabilidade de áreas já licitadas pela Antaq de pequeno e médio porte, as quais obtiveram aprovação do TCU, a exemplo das seguintes áreas: BEL02A, BEL02B, BEL04, BEL08, AI-01, AE-10, AE-11, VIX30 e VDC12.
A partir dos estudos existentes, foram aplicadas as premissas de receitas máximas (330 milhões em 10 anos)  utilizando-se avaliação em sentido reverso. Ou seja, foram estimadas as receitas unitárias (preços) para cada tipo de perfil de carga (granel sólido, granel líquido e carga geral) , identificando-se também o volume máximo estimado para enquadramento no arrendamento simplificado. Esse volume de carga indica a capacidade  dinâmica e estática exigida no empreendimento, que, por sua vez, subsidia a estimativa dos custos operacionais e investimentos associados para cada caso.
Na etapa inicial dos estudos, a partir da limitação da receita bruta do empreendimento, foi possível identificar a capacidade de movimentação e armazenagem do terminal. Esta fase também possui a importante função de delimitar quais áreas estariam disponíveis ao arrendamento simplificado, sem extrapolar a receita bruta legal. 
Após identificar a área equivalente que garantiria uma receita de até R$ 36.666.666,66/ano (adotando a premissa de que é necessário o período de 1 ano para obtenção do licenciamento ambiental) , identificou-se o custo de investimento e comparou-o com a capacidade do terminal a ser arrendado. Para mensurar o montante de investimentos necessários para o arrendamento, é feita uma comparação entre os ativos existentes e os ativos a serem construídos. A partir daí faz-se a separação entre sítio padrão, sítio negativo e sítio positivo.
A definição do que seria um sítio padrão positivo, sítio padrão e sítio padrão negativo, identificando qual a porcentagem de ativos existentes em relação ao investimento total do projeto partiu das definições que constam na Nota Técnica 51/2020/GRP/SRG (peça 51) :
- Sítio padrão positivo: áreas brownfields  (estruturadas) aptas à operação portuária, dispensando investimentos para exploração da área, ou que requerem investimentos de baixa relevância. Ex.: Armazéns, silos e tanques; pátios para veículos, carga geral ou contêineres. 
- Sítio padrão: áreas parcialmente estruturadas, demandando investimentos parciais para realização de operações portuárias, notadamente áreas com infraestrutura disponível, porém sem superestrutura (equipamentos e outros) . Ex.: áreas antropizadas, contendo ativos existentes tais como: pavimento, cercamento, prédios administrativos, instalações elétrica e hidráulica; 
- Sítio padrão negativo: áreas greenfields  (virgens) que demandem investimentos significativos para possibilitar operações aquaviárias. Ex.: áreas não antropizadas ou semiantropizadas, contendo apenas terraplenagem e cercamento. 
Além disso, os sítios receberam classificação conforme o enquadramento: positivo (70% a 100% de Capex já implantado) , sítio padrão (30% a 69% de Capex já implantado) , e sítio padrão negativo (de 0% a 29% de Capex implantado) . O sítio padrão positivo e o sítio padrão são classificados de 1 a 3 e o sítio padrão negativo é classificado de 1 a 4, conforme tabela 1 detalhada ao final deste tópico da instrução.
Como produto final, o estudo propôs valores remuneratórios para arrendamentos portuários realizados por meio de estudos simplificados, remunerados unicamente em parcela fixa (por metro quadrado de área ocupada) , destinados à movimentação e armazenagem de granéis sólidos, granéis líquidos e carga geral. Os valores propostos são calculados para diferentes níveis de estruturação das áreas (infraestrutura existente - sítio) e giros.
O "giro médio" em terminais portuários nada mais é do que o número de vezes que o terminal realiza a renovação completa das cargas armazenadas, tendo uma relação direta com o tempo médio de permanência das cargas no terminal (dwell time) . Assim, quanto maior for o giro médio do terminal, maior será sua capacidade dinâmica de movimentação e, consequentemente, maior sua receita. O estudo adotou três cenários para definição do giro do terminal:
- Giro anual de 12 (tempo médio de 30 dias de armazenagem) ;
- Giro anual de 18 (tempo médio de 20 dias de armazenagem) ; e
- Giro anual de 24 (tempo médio de 15 dias de armazenagem) .
Dessa forma, a metodologia sugerida resulta em valores mensais de áreas portuárias por metro quadrado (R$/m²/mês) , aplicáveis para áreas primárias (servidas por berço) e retroáreas dentro do porto organizado, de acordo com seu nível de estruturação (bens existentes ou não) e giro.
A tabela a seguir demonstra, de forma detalhada, os resultados dos estudos, que servirão como premissas para a licitação de áreas destinadas a granel sólido de forma simplificada:
Tabela 1 - Valores de arrendamento para áreas destinadas a granel sólido, por R$/m²/mês
Fonte: Seção D - Financeiro (peça 15, p. 5) 
O Poder Concedente entende que a elaboração de estudos de viabilidade simplificados deve trazer grandes benefícios ao setor regulado, dando celeridade na sua implantação e trazendo maior segurança na valoração (valuation) de áreas portuárias para exploração em portos organizados.
III. Visão geral
O Porto de Itaguaí, inaugurado em 7 de maio de 1982, é um porto marítimo, de uso público, localizado na costa norte da Baía de Sepetiba, no município de Itaguaí, estado do Rio de Janeiro. Atualmente, está sob a administração da Companhia Docas do Rio de Janeiro (CDRJ) e possui infraestrutura destinada à movimentação de contêineres, minérios, outros granéis sólidos, produtos siderúrgicos e  carga geral. 
O terminal ITG03 está localizado dentro da Poligonal do Porto Organizado de Itaguaí/RJ, possuindo 22.564 m², incluindo a área do berço 201 de 2.585 m² e será destinado à movimentação, armazenagem e expedição de granéis minerais sólidos, especialmente gipsita, barrilha e cloreto de potássio. A sua localização está indicada na figura a seguir:
Figura 1 - Localização do Terminal ITG03
 
Fonte: EVTEA, Seção A - Apresentação (peça 12) 
A área é classificada como brown¿eld. Por se tratar de arrendamento que já esteve em operação por muitos anos e que será posto em atividade novamente, todos os equipamentos e edificações serão disponibilizados ao novo arrendatário no estado em que se encontram. Posteriormente, deverão sofrer processos de revisão, manutenção, revitalização e modernização para o seu correto funcionamento.
O Porto de Itaguaí/RJ possui conexões com modais de transporte rodoviário, ferroviário e aquaviário.
No modal rodoviário as principais rodovias para a conexão com sua hinterlândia são a BR-101, a BR-040 e a BR-116, que se conectam entre si através das rodovias BR-465 e RJ-099, e o Arco Metropolitano.
O acesso aquaviário do Porto de Itaguaí/RJ se dá por via marítima e tem sua barra localizada entre a Ponta dos Castelhanos, na Ilha Grande, e a Ponta Grossa, na Restinga da Marambaia. As embarcações percorrem 16 km desde a Ponta dos Castelhanos até a Ilha Guaíba e mais 22 km, pelo canal dragado, até os terminais portuários.
Existem dois canais de acesso, o principal e o secundário. O canal principal tem uma extensão de 22 km, largura de 200 m e encontra-se dragado a 20 m de profundidade. A operação deve ser feita em mão única e um navio leva em média 2,5 h para entrar ou sair do porto. Em algumas situações, o navio que terminou a operação sai do berço e vai até uma área de fundeio para que outros navios possam entrar.
Quanto ao acesso ferroviário, o Porto de Itaguaí é servido por uma linha da Malha Regional Sudeste S.A. (MRS) . A ligação ao porto é constituída pela linha do pátio do Japeri ao pátio de Brisamar, de onde parte o acesso direto ao porto. Também faz parte do Brisamar o acesso ferroviário ao Terminal da Ilha Guaíba, em Mangaratiba, e a ligação com a Companhia Siderúrgica do Atlântico (CSA) e a Gerdau.
Com relação à justificativa para elaboração do estudo de viabilidade para a área de arrendamento ITG03, cumpre destacar o aumento na demanda de gipsita na região atendida pelo Porto de Itaguaí/RJ, além da privilegiada localização e infraestrutura portuária para granéis sólidos minerais.
O Poder Concedente destaca ainda que a área de arrendamento ITG03 não está em operação, porém ainda possui toda a estrutura do antigo terminal de alumina denominado Terminal de Granéis Sólidos - TGS III, estando desativado há 8 anos. Assim, sua reforma e aumento da capacidade de movimentação proposta no estudo, é de relevante interesse do Porto de Itaguaí, já manifestado pela Companhia Docas do Rio de Janeiro.
Referente à aplicação da metodologia descrita no capítulo anterior desta instrução ao ITG03, chegou-se a uma relação "ativo existente" / "CAPEX" de 35%, conforme será detalhado em tópico posterior desta instrução. A partir desse valor, buscou-se enquadrar o terminal na tabela de preços sugeridos pela Antaq, especificamente para granéis sólidos.
Considerando que o terminal caracteriza-se como brownfield, passará por reformas para aumentar sua eficiência, e que sua capacidade estática é inferior à consignação prevista, o MInfra entendeu como razoável o seu enquadramento como um terminal de média eficiência, adotando o giro de 18 para o terminal. 
Utilizando-se o giro de 18 e a porcentagem de ativo existente/Capex de 35%, chegou-se ao valor de R$ 28,51 para o m² da área do ITG03, conforme a tabela 1 acima exposta.
Por fim, na tabela abaixo encontra-se um resumo dos resultados chave do modelo, como originalmente apresentado ao Tribunal nos estudos:
Tabela 2 - Resumo ITG03
	Parâmetro
	ITG03

	Receita bruta global máxima (R$) 
	268.199.343,00

	Investimento total (R$) 
	70.201.631,71

	Movimentação global máxima (tonelada) 
	4.962.060

	Valor de remuneração mensal fixo (R$) 
	643.299,64

	Capacidade estática (tonelada) 
	30.630

	Giro
	18

	Capacidade dinâmica (tonelada) 
	551.340

Fonte: Ato Justificatório (peça 9, p. 5) 
IV. Adequação das minutas jurídicas
As minutas do edital (peça 8) e contrato (peça 7) do arrendamento ITG03 foram analisadas conforme o estabelecido na IN-TCU 81/2018, que dispõe sobre a fiscalização dos processos de desestatização, com foco na correlação dos documentos com os estudos de viabilidade, na aderência aos normativos vigentes e na comparação com documentação similar analisada recentemente pelo TCU. 
Em relação à comparação com documentação similar, ressalta-se que se trata do primeiro estudo de viabilidade simplificado analisado pelo TCU. Ainda assim, o referido estudo possui muitos itens compatíveis com o EVTEA tradicional, o que permite a comparação.
De acordo com a Seção II da minuta do edital, o objeto da licitação é o arrendamento de área e infraestrutura pública, localizadas no porto de Itaguaí, no estado do Rio de Janeiro, identificado como ITG03, com área total de 22.564  m², sendo constituída pelos terrenos nos quais estão e serão implantados os equipamentos e edificações a serem utilizados no desembarque, embarque e armazenagem de granéis sólidos minerais.
O prazo do arrendamento é de 10 anos, sem possibilidade de prorrogação (peça 7, p. 12) . 
Além disso, a minuta do edital de licitação do terminal ITG03 prevê que o certame será realizado na modalidade de leilão presencial, a ser realizado pela própria agência reguladora.
O critério de julgamento adotado no certame é o de maior valor de outorga a ser pago à Autoridade Portuária pela cessão onerosa da área do arrendamento, em face de sua vantajosidade. De acordo com a minuta de edital, este valor será pago à Autoridade Portuária em parcela única, correspondente à diferença entre o valor da oferta realizada no leilão e o valor já pago pela vencedora a título de garantia da proposta. 
No que se refere à definição do valor a ser adotado como garantia de execução, o MInfra aponta como imprescindível a sua previsão, dado que aumenta o grau de cumprimento dos contratos avençados. Nesta seara, adotou-se a taxa de 2,5% - a ser calculada sobre o valor do contrato - para a definição do valor da garantia de execução.
O valor global do contrato é estimado em R$ 268.199.343,00, correspondente ao montante estimado das receitas obtidas pela arrendatária para explorar as atividades durante o prazo de vigência do contrato (peça 7, p. 20) , sendo o valor de garantia de execução do contrato 2,5% desta quantia, ou seja, R$ 6.704.983,58 (peça 7, p. 33) .
Já o valor mensal do arrendamento, que a arrendatária deverá pagar à Autoridade Portuária, pelo direito de explorar as atividades do empreendimento e pela cessão onerosa da área pública, foi definido em R$ 643.299,64 (peça 7, p. 20) , tendo como base o valor do metro quadrado do terminal e o respectivo enquadramento do ITG03 na metodologia de arrendamento simplificado.
O procedimento de revisão extraordinária, previsto na cláusula 14.2 da minuta de contrato (peça 7, p. 30) , tem por objetivo apurar as solicitações de recomposição do reequilíbrio econômico-financeiro efetuadas nos termos e hipóteses previstos em regulamento editado pelo Poder Concedente e pela Antaq, bem como no próprio contrato. Não há previsão de revisões ordinárias do contrato.
A cláusula 15.2 da minuta de contrato (peça 7, p. 31) prescreve que a arrendatária receberá os bens do arrendamento, inclusive as áreas, infraestruturas e instalações portuárias, no estado em que se encontram e por sua conta e risco. Já a cláusula 25.1.1 (7, p. 45) estabelece que os bens do arrendamento, livres e desembaraçados de quaisquer ônus ou encargos, serão revertidos à União quando houver a extinção do contrato, quando cessará, para a arrendatária, todos os direitos emergentes da avença.
Análise da SeinfraPortoFerrovia 
Observa-se que as minutas jurídicas estão adequadas ao certame e refletem de maneira clara as preocupações e diretrizes do Poder Público expostas no ato justificatório e demais peças técnicas que fazem parte do processo licitatório.
Contudo, alguns pequenos detalhes merecem destaque.
Inicialmente, observou-se a dispensa de realização de audiência pública, proposta na Nota Técnica 16/2021 CGMP-SNPTA/DNOP/SNTPA (peça 9) e aprovada pelo Despacho Decisório 20/2021/SNPTA (peça 11) . 
De fato, o Decreto 9.048/2017 estabelece que quando o valor do contrato for superior a cem vezes o limite estabelecido no art. 23, caput, inciso I, alínea "c", da Lei 8.666/1993, a Antaq deverá convocar, com antecedência mínima de dez dias úteis de sua realização, audiência pública, a qual deverá ocorrer com antecedência mínima de quinze dias úteis da data prevista para a publicação do edital.
Ressalta-se-se que a redação anterior previa a obrigatoriedade de audiência pública para todos os arrendamentos portuários, e com a publicação do Decreto 9.048/2017, o novo dispositivo manteve a regra apenas para os contratos que superem o valor de cem vezes o limite estabelecido no art. 23, caput, inciso I, alínea "c", da Lei 8.666/1993. 
Outro ponto que merece ser mencionado é a ausência de cláusula de parâmetros operacionais do arrendamento. Questionado a respeito, o MInfra informou que após as alterações previstas na Lei 12.815/2013, com a publicação da Lei 14.047/2020, a cláusula contratual relativa ao desempenho operacional deixou de ser obrigatória, nos termos do art. 5º-C da Lei 12.815/2013.
Nesse sentido, tendo em vista que no estudo simplificado não são realizados estudo de mercado detalhado, com base em projeção de demanda futura, estimativa de divisão de mercado (marketshare) para o horizonte contratual, divisão de capacidades (capacityshare) do mercado, e estimativas de custos operacionais, não foram considerados parâmetros de desempenho operacional no projeto do ITG03.
Ademais, considerando a necessidade de ocupação das áreas arrendáveis dos portos organizados, a baixa relevância econômica do terminal, e que os investimentos realizados em áreas e instalações portuárias licitadas por meio de estudos em versão simplificada correrão por conta e risco dos interessados, sem direito a qualquer tipo de indenização ao término do contrato, nos termos do art. 3º da Resolução-Antaq 7.821/2020, optou-se por dar liberdade operacional e de engenharia para esse tipo de arrendamento.
Por fim, ressalta-se que, neste certame não haverá ressarcimento de valores de leilão e dos estudos de viabilidade, uma vez que o leilão será realizado pela própria agência reguladora e os estudos para o arrendamento do ITG03 foram doados por terceiros e atualizados pelo próprio poder concedente. 
Conclui-se, assim, que os esclarecimentos prestados pelo MInfra são razoáveis e que, nos demais pontos atinentes às minutas jurídicas, não foram observadas irregularidades que possam sugerir a paralisação do certame do ITG03.
V. Estimativas de investimentos (Capex) 
No que concerne à estimativa de investimentos (Capex) necessários para a operação do ITG03, os estudos elaborados partiram, inicialmente, de levantamentos dos ativos já existentes no terminal. Em 2015 a empresa Inland Logística e Terminais desenvolveu projeto de modernização para reativação do terminal ora em análise, no qual foi elaborado levantamento técnico com a situação de equipamentos à época e serviços que precisariam ser realizados na área (peça 13, p. 2) .
Posteriormente, em 2020, a CDRJ realizou vistoria e emitiu termo de vistoria com o estado de conservação dos bens, verificando também aspectos atinentes à reversibilidade de bens, à associação dos bens com a operação do terminal e ao atendimento de parâmetros de desempenho (peça 22) . 
Para definir o valor do bem usado, o MInfra aplicou percentuais sobre o valor do bem novo seguindo a tabela Ross-Heidecke abaixo reproduzida (peça 14, p. 2) :
Tabela 3 - Tabela Ross-Heidecke com percentuais utilizados para definição do valor dos bens usados
	Estado do bem
	A
	B
	C
	D
	E
	F
	G
	H

	% sobre o bem novo
	57,29%
	57,29%
	55,83%
	52,70%
	46,84%
	37,99%
	27,21%
	14,19%

Fonte: EVTEA, Seção C - Investimentos (peça 14, p. 2) 
Para verificar a estimativa feita pelo Ministério quanto aos valores dos bens novos, esta unidade técnica solicitou ao MInfra que encaminhasse a memória de cálculo para definição de quantidades e valores dos ativos relacionados na faixa A de curva ABC desenvolvida. O Ministério encaminhou tais memórias de cálculo e, posteriormente nesta instrução, serão analisadas as informações fornecidas.
Em síntese, cabe trazer abaixo a tabela com as informações dos bens existentes no terminal, seu respectivo estado de conservação e valores definidos para o bem usado e para o bem novo (peça 14, p. 1-2) :
Tabela 4 - Ativos existentes no terminal ITG03
	Descrição do bem
	Estado do bem
	Unid. de medida
	Quantidade
	Valor unitário novo (R$) 
	Valor unitário usado (R$) 
	Total (R$) 

	Píer
	C
	m²
	2585,66
	7.989,47
	4.460,27
	11.532.731,03

	Transportadores de correia (CT-1, CT-2, CT-3, CT-4 E CT-5) com 3 casas de transferência
	F
	m
	1270,18
	17.998,78
	6.837,01
	8.684.239,36

	Silos metálicos
	F
	un
	2
	2.310.702,94
	877.743,62
	1.755.487,23

	Sistema de combate a incêndio
	G
	un
	1
	4.562.918,45
	1.241.661,37
	1.241.661,37

	Moega portuária para gipsita
	B
	un
	2
	678.246,08
	289.689,75
	579.379,51

	Moega portuária para barrilha
	F
	un
	1
	678.246,08
	257.638,56
	257.638,56

	Casa de força
	C
	m²
	274
	1.345,60
	751,21
	205.830,38

	Casa dos compressores e separadores
	D
	m²
	137
	1.345,60
	709,15
	97.153,60

	Guarita de entrada
	D
	m²
	57
	1.345,60
	709,15
	40.421,57

	Casa de controle
	C
	m²
	53
	1.345,60
	751,21
	39.813,91

	Balança rodoviária
	F
	un
	1
	102.479,47
	38.927,85
	38.927,85

	Pera rodoviária
	E
	m²
	510
	153,96
	72,12
	36.779,50

	Oficina de manutenção
	F
	m²
	47
	1.345,60
	511,14
	24.023,57

	Refeitório
	C
	m²
	21
	1.345,60
	751,21
	15.775,32

	Sistema de carregamento de caminhões
	F
	un
	1
	*
	*
	0

	Descarregador de navios móvel
	F
	t/h
	300
	*
	*
	0

	Total Capex existente
	24.549.862,76

* Bem previsto para ser trocado
Fonte: EVTEA, Seção C - Investimentos (peça 14, p. 1-2) 
Posteriormente à definição do valor dos bens existentes, o MInfra fez uso do projeto de modernização do terminal elaborado pela empresa Inland para definir quais ativos deveriam ser restaurados e que outros novos ativos deveriam ser adquiridos/implantados para que o ITG03 entrasse em operação. Na tabela abaixo é possível identificar os valores e os quantitativos de Capex necessários para tanto (peça 14, p. 2-3) :
Tabela 5 - Novos investimentos necessários para operação do ITG03
	Descrição do bem
	Valor do bem novo (R$) 
	Valor do bem usado (R$) 
	Valor para operacionalizar (R$) 
	%
	% Acum.

	Descarregador de navios móvel
	18.398.054,88
	-
	18.398.054,88
	28,8
	28,8

	Transportadores de correia (CT-1, CT-2, CT-3, CT-4 E CT-5) com 3 casas de transferência
	22.861.690,40
	8.684.239,36
	14.177.451,04
	22,2
	51,0

	Píer
	20.658.053,00
	11.532.731,03
	9.125.321,97
	14,3
	65,3

	Dragagem de aprofundamento
	7.538.987
	-
	7.538.987,00
	11,8
	77,2

	Sistema de carregamento de caminhões
	6.417.235,28
	-
	6.417.235,28
	10,1
	87,2

	Sistema de combate a incêndio
	4.562.918,45
	1.241.661,37
	3.321.257,08
	5,2
	92,4

	Silos metálicos
	4.621.405,88
	1.755.487,23
	2.865.918,65
	4,5
	96,9

	Cercamento e segurança
	1.080.000
	-
	1.080.000,00
	1,7
	98,6

	Moega portuária para barrilha
	678.246,08
	257.638,56
	420.607,52
	0,66
	99,26

	Casa de força
	368.694,40
	205.830,38
	162.864,02
	0,26
	99,51

	Casa dos compressores e separadores
	184.347,20
	97.153,60
	87.193,60
	0,14
	99,65

	Balança rodoviária
	102.479,47
	38.927,85
	63.551,62
	0,10
	99,75

	Pera rodoviária
	78.519,60
	36.779,50
	41.740,10
	0,07
	99,81

	Oficina de manutenção
	63.243,20
	24.023,57
	39.219,63
	0,06
	99,87

	Guarita de entrada
	76.699,20
	40.421,57
	36.277,63
	0,06
	99,93

	Casa de controle
	71.316,80
	39.813,91
	31.502,89
	0,05
	99,98

	Refeitório
	28.257,60
	15.775,32
	12.482,28
	0,02
	100

	Moega portuária para gipsita
	1.356.492,16
	1.158.759,02
	0
	0
	100

	Subtotal
	63.819.665,19
		
	Engenharia e administração (5%) 
	3.190.983,26
		
	Contingência (5%) 
	3.190.983,26
		
	Total Capex novo
	70.201.631,71
		
Fonte: Elaboração própria com dados do EVTEA, Seção C - Investimentos (peça 14, p. 2-3) 
Vê-se, portanto, que o Capex do arrendamento do ITG03 diz respeito tanto à aquisição de bens novos quanto a gastos com a restauração de ativos já existentes.
Aqui cabe destacar também que a relação entre os valores dos bens existentes e os valores necessários para os novos investimentos é fundamental para o arrendamento ora em análise. Conforme visto em seção anterior desta instrução, no modelo de arrendamento simplificado o percentual resultante da divisão entre "ativos existentes" e "ativos novos" é informação fundamental para que se defina o valor a ser pago a título de arrendamento pelo futuro arrendatário. Por isso, mostra-se necessária verificação minuciosa sobre as estimativas realizadas pelo MInfra.
No caso do ITG03, a relação entre ativos existentes e ativos novos corresponde ao percentual arredondado de 35% (R$ 24.549.862,76 / R$ 70.201.631,71) , enquadrando o terminal na classe 3 da categoria "sítio padrão" da tabela 1 - valores de arrendamento para áreas destinadas a granel sólido.
Análise da SeinfraPortoFerrovia
Conforme asseverado acima, a análise desta unidade técnica passou pela verificação das estimativas de Capex realizadas pelo MInfra. Na primeira rodada de questionamentos ao Ministério foi solicitado o encaminhamento da memória de cálculo (com a apresentação da documentação que tenha servido de base, como, por exemplo, cotações, contratos ou projetos)  para definição das quantidades e dos valores dos ativos (com especificação da data-base) abaixo relacionados:
- Píer;
- Transportadores de correia;
- Silos metálicos;
- Sistema de combate a incêndio;
- Descarregador de navios móvel;
- Sistema de carregamento de caminhões; e
- Dragagem.
Tais itens encontram-se nas faixas A e B da curva ABC tanto da lista de ativos existentes quanto da lista de ativos novos. Em resposta, o MInfra encaminhou as informações solicitadas (peça 25) , passando-se à análise destas.
No que se refere ao píer, o Ministério informou que foi utilizado o valor unitário encontrado no estudo da área ATU12, no Porto de Aratu/BA. No âmbito do TC Processo 015.197/2020-4, que tratou da análise do arrendamento do mencionado terminal, de fato encontra-se o valor unitário de R$ 7.915,13 para esse item. Contudo, mostra-se necessário para a presente análise ter acesso à memória de cálculo das estimativas e quantitativos de modo a confirmar a exatidão desse valor. Assim, foi solicitado ao Ministério que encaminhasse o extrato do Sicport em que constassem as características do píer. O MInfra, então, encaminhou o extrato no qual é possível identificar que o preço unitário do píer deveria ser de R$ 6.673,51 (peça 53, p.1) , que reajustado para data-base maio/2020 fica condizente com os valores adotados no presente estudo.
Quanto aos transportadores de correia, o MInfra esclareceu que também utilizou os valores unitários dos estudos da área ATU12, tendo sido verificado que o custo unitário foi de R$ 17.230,37 (peça 53, p. 2) corresponde ao valor do equipamento, cabendo destacar que naqueles autos o Ministério havia realizado correção decorrente de solicitação desta unidade técnica. Aplicando-se o índice de reajustamento de obras portuárias mostra-se adequada a estimativa de custo unitário de R$ 17.998,78 para as transportadoras de correia no EVTEA do arrendamento do ITG03 (peça 14, p. 1) .
Já para os silos metálicos o MInfra fez uso das estimativas constantes dos estudos da área ATU18. Após solicitação desta unidade técnica, o MInfra encaminhou as cotações que embasaram as estimativas desse item. Nessa cotação, verifica-se que o valor unitário para o silo seria de R$ 1.800.000,00 (peça 45) , valor distinto do inicialmente utilizado. Aplicando-se tal valor reajustado à planilha, todavia, permanece em cerca de 33% o percentual entre ativos existentes e novos, mantendo-se assim o valor a ser pago pelo futuro arrendatário. Ou seja, a diferença observada não causa impacto nos estudos.
Aqui cabe destacar também que nos estudos do ATU18, fazia-se referência a silos com capacidade de 18.000 t. Os silos do ITG03, conforme vê-se no caderno de engenharia, serão de capacidade estática de 15.315 t (peça 13, p. 4) . Todavia, considerando que a diferença entre ambos não se mostra materialmente relevante e que, reduzindo proporcionalmente o custo unitário na planilha de Capex não se vê alteração no percentual de 35% entre ativos existentes e ativos novos (percentual fundamental para classificação do terminal em determinada faixa de valor de outorga a ser pago) , entende-se não ser necessária a emissão de proposta de encaminhamento.
Quanto ao sistema de combate a incêndio, informou-se inicialmente que foram utilizados pelo MInfra os valores estimados nos estudos do terminal ATU18 para esse item. Porém, após diligência, o Ministério esclareceu que as estimativas relativas a esse item do Capex não se basearam no Sicport, mas nos estudos do terminal VIX30, que tinha como base o preço médio do bloco de terminais de combustíveis de Belém e Vila do Conde (peça 44) , qual seja, R$ 4.090.285,17. Esse valor reajustado para a data-base do estudo resulta no valor adotado (R$ 4.562.918,45) . 
Os valores referentes ao descarregador de navios móvel também foram utilizados com base nos estudos do terminal ATU18. Após solicitação, o MInfra encaminhou arquivo contendo "consultas técnicas realizadas e de preço, com a empresa Konecranes/Gottwald". O valor da cotação é de ¿ 3.200.000 Euros (peça 53, p. 3) , que transformados em reais corresponde ao valor adotado nos estudos.
Ademais, o sistema de carregamento de caminhões teve suas estimativas retiradas dos estudos do terminal IQI03, cujo arrendamento foi analisado por esta unidade técnica no âmbito do TC Processo 037.173/2019-7. Segundo o MInfra, tanto para o IQI03 quanto no ITG03 foi reutilizado o protótipo dos terminais do Complexo Portuário de Belém e Vila do Conde. No arquivo encaminhado (peça 53, p. 6) , vê-se que o valor para o sistema de carregamento de caminhões havia sido estimado em R$ 2.554.284,14. Reajustando para a data-base do EVTEA, esse valor fica próximo a R$ 3,0 milhões, valor em linha ao adotado.
Por fim, quanto à dragagem, o MInfra informou em resposta à diligência que a definição da quantidade volumétrica foi obtida por estudo doado à pasta (peça 34) e que o valor por m³ de dragagem foi obtido dos estudos do terminal STS08A (peça 35) , com atualização para a data-base dos estudos do ITG03. Tal terminal foi utilizado como referência tendo em vista a semelhança dos projetos e devido à existência de contratos de dragagem naquele porto que permitiam base mais segura de comparação com o SIGPORT (peça 25, p. 2) . Aqui, cabe ressaltar que na análise do arrendamento do terminal STS08A, que está atualmente em curso no âmbito do TC Processo 039.655/2020-2 não foram identificadas impropriedades nas estimativas relativas à dragagem, deixando-se de propor encaminhamento no que se refere a esse item do Capex.
Ademais, o Minfra realizaou uma consulta à empresa Sepetiba Tecon S.A., a qual realizou dragagem na poligonal de acesso ao terminal explorado por ela no Porto de Itaguaí, no ano de 2016, tendo executado a dragagem a um valor de R$ 59,70 por m³, demonstrando que o valor estimado no estudo ITG03 está aderente à realidade do local.
Conforme visto anteriormente, alguns dos itens do Capex já existem no arrendamento e necessitarão apenas de reformas e intervenções que permitam sua operacionalização. De modo a estimar o valor desses ativos usados, o MInfra fez uso da tabela Ross-Heidecke, que traz percentuais a serem aplicados sobre o valor do bem novo a depender do estado de conservação em que o bem usado se encontrar (peça 14, p. 2) . Na vistoria realizada pela CDRJ os bens foram individualmente classificados de acordo com a tabela e, posteriormente, o MInfra aplicou os percentuais aos valores dos bens em estado novo.
De modo a verificar a consistência dos percentuais utilizados, solicitou-se ao MInfra que encaminhasse a tabela Ross-Heidecke utilizada e a respectiva fonte. Em resposta, o Ministério encaminhou planilha na qual se verifica, de forma mais completa, o percentual a ser aplicado em cada percentual de vida do bem e em cada estado de conservação. Nos estudos do ITG03, o MInfra fez uso de uma média do denominado "fator K", utilizando apenas tal média para todos os bens usados.
Aqui cabe destacar que a utilização da média desse "fator K" não se mostra a medida mais precisa para fins de estimativa de valores dos bens usados. Conforme tabela encaminhada, pode haver variação relevante a depender do tempo de vida do bem e de seu estado de conservação. Tendo em vista que nos estudos do ITG03 não houve alteração relevante em função do uso da média, entende-se não ser necessária a emissão de encaminhamento. Contudo, deixa-se registrado na presente instrução tal fato.
Diante do exposto, vê-se que não foram identificadas inconsistências suficientes para obstar o prosseguimento do arrendamento ora em análise no que se refere às estimativas de Capex e ao percentual calculado entre ativos existentes e ativos novos.
VI. Dimensionamento da capacidade dinâmica do terminal
Outro aspecto fundamental na metodologia de arrendamento simplificado diz respeito ao cálculo da capacidade dinâmica do terminal. Conforme visto anteriormente nesta instrução, define-se capacidade dinâmica do terminal como a menor dentre: a capacidade de movimentação do cais (sistema de desembarque) , a capacidade de armazenagem de carga ou a capacidade de expedição rodoviária.
No caso do ITG03, a capacidade de armazenagem se mostrou o sistema mais restritivo. No caderno de engenharia verifica-se a memória de tal cálculo, transcrita na tabela abaixo (peça 13, p. 25) :
Tabela 6 - Memória de cálculo da capacidade dinâmica do ITG03
	Cálculo da capacidade dinâmica
	Unid. de medida
	Valor

	Capacidade de movimentação do cais (sistema de armazenagem) 

	Número de berços
	Unid.
	1

	Ocupação máxima do berço
	%
	65%

	Percentual do tempo de berço alocado
	%
	43%

	Taxa efetiva de desembarque
	t/h
	600

	Capacidade anual de desembarque
	Kt
	1.469

	Capacidade de armazenagem de carga

	Capacidade estática
	t
	30.630

	Giro de estoque
	Giros
	18

	Capacidade de armazenagem atual
	t
	551.340

	Capacidade de expedição rodoviária

	Número de estações de carregamento
	Unid.
	1

	Pontos por estação em operação simultânea
	Unid.
	2

	Horas de operação por dia
	h
	24

	Carga por caminhão (média) 
	t
	25

	Capacidade por ponto
	t/h
	600

	Tempo de conexão e manobra
	Min.
	5

	Tempo de operação por caminhão
	Min.
	8

	Taxa de ocupação de segurança
	%
	60

	Capacidade de expedição rodoviária
	Kt
	1.971

Fonte: peça 13, p. 25
Vê-se na tabela acima que a menor dentre as três capacidades calculadas foi a capacidade de armazenagem. No que se segue serão analisadas tais informações.
Análise da SeinfraPortoFerrovia
Dentre as três capacidades calculadas (recepção aquaviária, armazenagem e expedição rodoviária) , verifica-se que houve grande diferença e que a menor consiste na capacidade de armazenagem. O caderno de engenharia define que essa capacidade está relacionada com a existência dos dois silos metálicos constantes do Capex e que deverão ser implantados pelo futuro arrendatário. A capacidade de armazenagem anual diz respeito ao somatório da capacidade dos dois silos, totalizando 30.630 t, multiplicado pelo giro do terminal, definido em 18 (peça 13, p. 23) .
Quanto ao giro, cabe destacar que a definição deste em 18 foi feita pelo MInfra com base em histórico de movimentação de terminais congêneres (peça 13, p. 24) . O Ministério utilizou como base a movimentação dos terminais STS11, STS20, TERMAG e TIPLAM de 2011 a 2017, chegando à média de 17,90 para o terminal mais eficiente (qual seja, o STS20) . Assim, definiu-se que o giro para o ITG03 seria de 18. Quanto a essa definição, destaca-se que o Ministério procedeu de forma cautelosa ao presumir eficiência no ITG03 e que não cabe encaminhamento no que se refere a tal aspecto.
O resultado da multiplicação do giro pela capacidade estática representa o montante de 551.340 t de capacidade de armazenagem anual, em conformidade com o mostrado na tabela acima.
No que se refere ao cálculo da capacidade dinâmica, não se verificam inconsistências capazes de obstar o prosseguimento do arrendamento ora em análise, deixando-se de propor encaminhamento neste tópico. 
VII. Estimativas de preços de serviços
Os preços dos serviços a serem prestados no ITG03 foram estimados pelo MInfra e são essenciais para que seja precificado o valor do contrato (receita bruta total do arrendamento) . Insta ressaltar que tais estimativas são referenciais e não necessariamente deverão ser praticadas pelo futuro arrendatário, dada a inexistência de teto tarifário no arrendamento ora em análise. Conforme asseverado pelo MInfra, tendo em vista a existência de outros terminais na região de influência do Porto de Itaguaí que movimentavam o mesmo perfil de carga, não se vislumbrou a necessidade de estabelecimento de tarifa-teto (peça 15, p. 3) .
As cestas de serviço consideradas foram aquelas referentes a "Movimentação portuária, armazenagem de graneis minerais sólidos e expedição portuária" e "Movimentação portuária de graneis minerais sólidos e expedição portuária" (peça 15, p. 1-2) .
Com base em tais cestas de serviço, o MInfra procedeu ao levantamento de processos de reequilíbrio contratual de terminais de graneis sólidos minerais analisados anteriormente pela Antaq. No caderno financeiro o Ministério destacou que também foram pesquisadas tabelas de preços disponibilizadas por terminais em operação. Contudo, verificou-se que os dados provenientes das análises de reequilíbrios contratuais já feitas pela Antaq possuiriam nível de confiabilidade superior aos valores publicados em tabelas de preços, os quais, na maioria dos casos, representariam preços de "balcão", não sendo o preço efetivamente praticado pelo mercado (peça 15, p. 3) .
Os processos de reequilíbrio utilizados como base pelo MInfra foram os dos terminais de graneis sólidos minerais em Itaqui, em Santos (fertilizantes e sal) , Paranaguá, Santarém (armazenagem) , Aratu e Recife (barrilha) , com os valores abaixo listados (peça 15, p. 3) :
Tabela 7 - Valores de tarifa encontrados em processos de reequilíbrio contratual
	Fonte
	Data-base
	Valor original (RS/t) 
	Valor atualizado (R$/t) 

	EVTEA - Itaqui
	Dez/16
	R$ 42,00
	R$ 46,85

	EVTEA - Santos (fertilizantes) 
	Fev/14
	R$ 52,14
	R$ 72,19

	EVTEA - Santos (sal) 
	Fev/14
	R$ 35,91
	R$ 49,72

	EVTEA - Paranaguá
	Jun/15
	R$ 34,66
	R$ 43,05

	BNDES - Porto de Paranaguá
	Jun/11
	R$ 28,00
	R$ 44,87

	EVTEA - Santarém (armazenagem) 
	Mai/12
	R$ 30,00
	R$ 45,96

	EVTEA - Aratu I
	Out/12
	R$ 44,55
	R$ 67,00

	EVTEA - Aratu II
	Jun/12
	R$ 44,00
	R$ 67,16

	EVTEA - Recife (barrilha) 
	Jun/11
	R$ 31,00
	R$ 49,68

	Média geral
	R$ 38,03
	R$ 54,05

Fonte: peça 15, p. 3
A média geral, com a respectiva atualização para a data-base de maio/2020 dos estudos do ITG03, totalizou o valor de R$ 54,05 por tonelada (peça 15, p. 3) . 
Análise da SeinfraPortoFerrovia
De início, mostrou-se necessária a emissão de questionamento ao MInfra acerca da decisão de não se utilizar as tabelas tarifárias divulgadas por terminais com o mesmo perfil de carga do ITG03, descontando-se 20% de tais valores (metodologia já utilizada em outros estudos encaminhados ao Tribunal) .
Em resposta, o Ministério esclareceu que a utilização de valores de tarifas analisados em processos de reequilíbrio já havia sido feita na modelagem do terminal STS20 e que a escolha foi feita pela similaridade desse terminal com o ITG03, por movimentarem o mesmo perfil de carga. 
O MInfra também trouxe como exemplo o caso do terminal ATU12, no qual a metodologia utilizada foi a de uso dos valores das tabelas tarifárias constantes das páginas dos terminais. Naquela modelagem, o valor médio de tarifa obtido foi de R$ 51,32, que, atualizado para a data-base dos estudos do ITG03, corresponderia a um valor de R$ 53,52.
Segundo o MInfra, a diferença desse valor com o utilizado no ITG03 (R$ 54,05) é pequena e uma alteração no valor do EVTEA ora em análise não representaria alteração nos resultados dos estudos, tendo em vista que a estimativa de preço de serviço é feita apenas para fins de enquadramento do terminal para fins de modelagem simplificada. 
Aqui cabe assistir razão ao Ministério, considerando que a similaridade dos valores identificados no ATU12 com os do ITG03 mostra que os valores estimados estão aderentes. Ademais, cabe destacar também que o recente Decreto 10.672/2021 retirou a limitação de valor do contrato para fins de uso da metodologia de arrendamento simplificado.
Diante disso, deixa-se de propor encaminhamento no presente tópico. 
VIII. Remuneração do arrendamento
Na metodologia de arrendamento simplificado, o valor de arrendamento a ser pago pelo operador do terminal consiste exclusivamente em parcela fixa mensal, com base no valor unitário do metro quadrado da área.
Utiliza-se como base o percentual calculado entre ativos existentes e ativos novos que, no caso do ITG03, totalizou 35%. Além disso, também se toma como referência o giro do terminal, definido em 18 no presente arrendamento.
Aqui cabe reproduzir novamente a tabela que traz a definição dos valores a serem pagos a depender do giro e da relação entre Capex existente e Capex novo:
Tabela 1 - Valores de arrendamento para áreas destinadas a granel sólido, por R$/m²/mês
Fonte: Seção D - Financeiro (peça 15, p. 5) 
Na tabela com os valores de arrendamento, observa-se que para essas duas características deverá ser pago o valor de R$ 28,51 por m² de área do terminal. A área do ITG03 é de 22.654 m² e, portanto, a parcela mensal de arrendamento fixo a ser paga à autoridade portuária totaliza R$ 643.299,64.
Análise da SeinfraPortoFerrovia
Conforme visto em seção anterior desta instrução, verificou-se razoabilidade e aderência nos cálculos referentes ao Capex do ITG03 e o consequente percentual de 35% entre ativos existentes e ativos novos. Ademais, o giro definido em 18 também se mostrou aderente ao perfil do terminal.
Por isso, entende-se não ser necessária a emissão de proposta de encaminhamento no que se referente à definição do valor a ser pago de parcela fixa de arrendamento do ITG03, de R$ 28,51 por m² de área.
CONCLUSÃO
Esta instrução tratou do acompanhamento, nos termos do art. 1º, § 2º, da IN-TCU 81/2018, da desestatização, por meio de arrendamento, de área brownfield, denominada ITG03, para movimentação e armazenagem de granéis sólidos minerais.
Tendo em vista a recente publicação da Resolução-Antaq 7.821/2020, que dispõe sobre os procedimentos para elaboração da versão simplificada dos estudos de viabilidade, o Poder Concedente buscou áreas arrendáveis que pudessem se enquadrar ao art. 6° do Decreto 8.033/2013, visando tornar mais ágeis os procedimentos licitatórios de terminais de pequeno e médio porte. Desse modo, foi selecionada a área ITG03 para ser a primeira a ter um estudo simplificado, no âmbito do Programa Avançar Parcerias do MInfra.
A metodologia de arrendamentos simplificados desenvolvida pela Antaq dispensa a elaboração de fluxo de caixa para estimar o valor de arrendamento pela exploração de áreas portuárias, e utiliza valores pré-definidos estabelecidos em tabelas tarifárias dos portos organizados, além de também não se mostrar necessárias a realização do estudo de demanda e a análise detalhada de Opex (custos operacionais) .
Como produto final, essa metodologia propôs valores remuneratórios para arrendamentos portuários realizados por meio de estudos simplificados, remunerados unicamente em parcela fixa (por metro quadrado de área ocupada) , destinados à movimentação e armazenagem de granéis sólidos, granéis líquidos e carga geral. Os valores propostos são calculados para diferentes níveis de estruturação das áreas (infraestrutura existente - sítio) e giros.
No que se refere às informações do ITG03, foram encaminhados pelo MInfra o ato justificatório da licitação (peça 9) ; as minutas do edital e do contrato (peças 7 e 8) ; e os documentos técnicos contendo: i) a apresentação do terminal (peça 12) ; ii) estudos de engenharia (peça 13) ; iii) estudos de investimentos (peça 14) ; iv) estudos financeiros (peça 15) ; e v) estudos ambientais (peça 16) .
A análise desta unidade técnica englobou a viabilidade técnica do arrendamento, compreendendo a análise do projeto de infra e superestruturas, dos investimentos necessários para atingimento da capacidade prevista, do fluxo operacional e do giro previsto para a movimentação do terminal. 
Nessa análise, foram avaliados os itens constantes do Capex do futuro arrendamento. As intervenções necessárias para a operação do ITG03 compreendem a renovação de equipamentos já existentes no terminal e a aquisição de novos investimentos. Tal análise foi realizada considerando que a relação entre Capex existente e Capex novo é um dos principais aspectos para se definir o valor de arrendamento a ser pago pelo futuro arrendatário. No caso do ITG03, o percentual calculado entre ativos existentes e ativos novos totalizou 35% (R$ 24.549.862,76 / R$ 70.201.631,71) , enquadrando o terminal na classe 3 da categoria "sítio padrão".
Também foram analisados aspectos relativos à viabilidade econômico-financeira, compreendendo a análise das estimativas de preço dos serviços e de receitas, além do respectivo enquadramento para fins de elaboração de versão simplificada dos estudos. Os preços dos serviços foram calculados com base em processos de reequilíbrio contratual de terminais congêneres já analisados pela Antaq. Ressalta-se que por se tratar de estudo simplificado, não existe um estudo de demanda, muito menos a definição de um fluxo de caixa para determinar precisamente a viabilidade do projeto, estando a demanda como risco do futuro arrendatário.
Ademais, também foi analisada a adequação das minutas jurídicas (edital, contrato e ato justificatório) , de forma a evitar incompatibilidades que possam macular o processo ou dificultar o entendimento e o acesso das informações pela sociedade.
Por fim, destacou-se que, considerando a relação Capex existente e Capex novo de 35% e o giro do terminal definido em 18, deverá ser pago o valor de R$ 28,51 por m² de área do terminal. A área do ITG03 é de 22.654 m² e, portanto, a parcela mensal de arrendamento fixo a ser paga à autoridade portuária totaliza R$ 643.299,64.
Desse modo, para os efeitos do presente processo, conclui-se que não foram identificadas impropriedades que impeçam o prosseguimento do procedimento licitatório.
PROPOSTA DE ENCAMINHAMENTO
Ante o exposto, submetem-se os autos à consideração superior, propondo:
a)    informar ao Ministério da Infraestrutura e à Antaq do Acórdão que vier a ser proferido, destacando que, dentro do escopo delimitado na presente fiscalização regulamentada pela IN-TCU 81/2018, não foi detectada inconsistência que obste o regular prosseguimento do processo concessório do terminal portuário denominado ITG03, localizado no Porto de Itaguaí/RJ, e que o relatório e o voto que fundamentam a deliberação ora encaminhada podem ser acessados por meio do endereço eletrônico www.tcu.gov.br/acordaos; e
b)    arquivar os presentes autos, com fundamento no art. 169, inciso V, do Regimento Interno do Tribunal.
É o relatório.

não há.

Não atuou.

DESESTATIZAÇÃO. ARRENDAMENTO PORTUÁRIO. MOVIMENTAÇÃO DE GRANÉIS SÓLIDOS MINERAIS. TERMINAL NO PORTO DE ITAGUAÍ/RJ. AUSÊNCIA DE inconsistência, IMPROPRIEDADE ou ILEGALIDADE que obste o prosseguimento dA LICITAÇÃO. CIÊNCIA. ARQUIVAMENTO.

DESESTATIZAÇÃO (DES)

Secretaria de Fiscalização de Infraestrutura Portuária e Ferroviária (SeinfraPortoFerrovia).

Tratam os autos de desestatização, segundo o rito da Instrução Normativa TCU 81/2018 (IN-TCU 81/2018) , referente à outorga de arrendamento da área e infraestrutura do Terminal ITG03, localizado no Porto de Itaguaí/RJ, pelo prazo de dez anos, sem possibilidade de prorrogação, para exploração da movimentação (desembarque e embarque) , armazenagem e expedição de granéis sólidos minerais, especialmente gipsita, barrilha e cloreto de potássio.
O processo licitatório é conduzido pela Agência Nacional de Transportes Aquaviários (Antaq) , no exercício de sua competência estabelecida no art. 27, inciso XV, da Lei 10.233/2001.
A licitação, nos termos da minuta do edital (peça 8) , será na modalidade de leilão presencial, objetivando a seleção de proposta mais vantajosa, adotando-se o critério de maior valor de outorga, para a celebração de contrato de arrendamento. Ainda, observará o que dispõem a Lei 12.815/2013 e o Decreto 8.033/2013, e adotará e observará o Regime Diferenciado de Contratações Públicas (RDC) previsto na Lei 12.462/2011 e no Decreto 7.581/2011, no que couber, e aplicará, subsidiariamente, o disposto na Lei 8.987/1995 e na Lei 8.666/1993.
O valor de outorga será pago em parcela única à Autoridade Portuária, no caso a Companhia Docas do Rio de Janeiro (CDRJ) , correspondente à diferença entre o valor da oferta realizada no leilão e o valor já pago pela vencedora a título de garantia da proposta.
II - Contextualização
O Porto Organizado de Itaguaí/RJ é um porto marítimo, de uso público, localizado na costa norte da Baía de Sepetiba, no município de Itaguaí, estado do Rio de Janeiro. Atualmente, está sob a administração da Companhia Docas do Rio de Janeiro (CDRJ) e possui infraestrutura destinada à movimentação de contêineres, minérios, outros granéis sólidos, produtos siderúrgicos e carga geral. 
O Terminal ITG03 possui área de 22.564 m², incluída a área do berço 201, de 2.585 m², sendo classificado como um projeto brown¿eld, por ter estado em operação até 2012. Toda a estrutura do antigo terminal de alumina denominado Terminal de Granéis Sólidos - TGS III (equipamentos e edificações) será disponibilizada ao novo arrendatário na situação em que se encontra, mas que deverá sofrer revisão, manutenção, revitalização e modernização para aumento da capacidade de movimentação.
Os estudos para o arrendamento ora em análise foram elaborados com base no Decreto 8.033/2013 e na Resolução Antaq 7.821/2020, normativos que estabelecem diretrizes para realização de estudos de viabilidade em versão simplificada. O art. 6º, § 1º, incisos I a IV, do Decreto 8.033/2013 prescreve que o prazo de vigência do contrato de, no máximo, dez anos. Ainda, o valor de R$ 330.000.000,00 foi fixado como receita bruta máxima para subsidiar tais estudos, até que a Antaq estabeleça, no prazo de 120 dias, o valor definitivo, consoante o art. 11, § 3º, do Decreto 8.033/2013, c/c o art. 2º, parágrafo único, do Decreto 10.672, de 12/4/2021.
A Antaq regrou a matéria nos termos da Resolução Antaq 7.821/2020, estabelecendo, em seu art. 2º, o conteúdo mínimo dos estudos simplificados, merecendo destacar: (i) a análise da viabilidade técnica; (ii) estimativa de preços dos serviços; (iii) enquadramento do projeto nas hipóteses previstas no art. 2º, § 1º, da referida resolução, com base nas receitas máximas estimadas; (iv) valor de remuneração do arrendamento; (v) estimativa dos investimentos; e (vi) análise de viabilidade ambiental, quando couber.
A Agência Nacional de Transportes Aquaviários (Antaq) emitiu a Nota Técnica 51/2020/GRP/SRG (peça 31) , contendo a modelagem econômico-financeira e regulatória com a proposição de valores referenciais a serem utilizados na abertura de licitações, sobre os quais incidirão os lances (BID) dos leilões.
Nesse sentido, a Antaq elaborou o estudo denominado "Proposição de valores referenciais remuneratórios para áreas arrendáveis por meio de estudos simplificados" (peça 32) , a fim de subsidiar a valoração do Terminal ITG03. Ainda, adotou como premissa o uso de valores dos estudos de viabilidade de áreas já licitadas de pequeno e médio porte e auditados e apreciados pelo TCU, a exemplo das seguintes áreas: BEL02A, BEL02B, BEL04, BEL08, AI-01, AE-10, AE-11, VIX30 e VDC12.
Os principais dados do Terminal ITG03 apresentados originalmente pelo poder concedente constam da Tabela 1 a seguir:
Tabela 1 - Principais valores do Terminal ITG03
	Parâmetro
	ITG03

	Receita bruta global máxima (R$) 
	268.199.343,00

	Investimento total (R$) 
	70.201.631,71

	Movimentação global máxima (tonelada) 
	4.962.060

	Valor de remuneração mensal fixo (R$) 
	643.299,64

	Capacidade estática (tonelada) 
	30.630

	Giro
	18

	Capacidade dinâmica (tonelada) 
	551.340

Fonte: Ato Justificatório (peça 9, p. 5) .
Os investimentos previstos para o futuro arrendatário, no valor de R$ 70,20 milhões, abrangem, no mínimo (peça 9, p. 5) :
i) aquisição de novos equipamentos: descarregador de navios móvel, com capacidade nominal mínima de 600 tonelada por hora (t/h) ; sistema de carregamento de caminhões, com dois pontos de carregamento, com capacidade nominal mínima de 600t/h cada; e cercamento e segurança;
ii) reforma e recuperação de edificações e equipamentos, por exemplo: transportadores de correia, com capacidade nominal mínima de 600 t/h; moega portuária para barrilha; píer; silos metálicos; e sistema de combate a incêndio; e
 (iii)  dragagem de manutenção dos acessos ao berço 201.
Além disso, há a previsão de pagamento mensal pelo arrendamento, no valor de R$ 643.299,64 para a Autoridade Portuária. 
O valor estimado do contrato alcança R$ 268.199.343,00, correspondente à receita bruta máxima a ser obtida pela arrendatária durante o prazo contratual de dez anos (peça 7, p. 20) . A garantia da proposta foi fixada em R$ 2.681.993,43, equivalente a 1% do valor do contrato, e a garantia de execução do contrato foi estabelecida no montante R$ 6.704.983,58, resultante de 2,5% do valor contratual (peça 7, p. 33) .
A Secretaria de Fiscalização de Infraestrutura Portuária e Ferroviária (SeinfraPortoFerrovia) definiu como escopo do presente trabalho os seguintes tópicos: (i) viabilidade técnica do arrendamento; (ii) viabilidade econômico-financeira; e (iii) adequação das minutas jurídicas. 
Feita essa breve contextualização, passo à análise das principais conclusões presentes no relatório elaborado pela SeinfraPortoFerrovia a partir dos estudos de viabilidade protocolados nesta Corte de Contas, bem como das diligências e das reuniões ocorridas entre a equipe e membros do poder concedente.
No mérito, adianto que acolho o entendimento da unidade técnica de que inexistem inconsistências, impropriedades ou ilegalidades que possam obstar a continuidade do certame licitatório do Terminal ITG03, sem prejuízo de apresentar as considerações que entendo necessárias.
III - Estudos de viabilidade econômico-financeira
III-1. Estimativa de investimentos
Os ativos existentes no terminal alcançam o montante de R$ 24.549.862,76, enquanto o valor dos novos investimentos e de gastos com restauração de ativos existentes foi estimado em R$ 70.201.631,71 (peça 14, p. 1-3) .
A SeinfraPortoFerrovia constatou que a estimativa de novos investimentos, constante da memória de cálculo enviada pelo MInfra (peça 25) , foi estabelecida com base nos preços de outros arrendamentos auditados pelo TCU: (i) ATU12, Porto de Aratu/BA (píer e transportadores de correia, peça 53, p. 1-2) ; (ii)  ATU18 (silos metálicos, peça 45, e descarregador de navios móvel, peça 53, p. 3) ; (iii)  VIX30 (sistema de combate a incêndio, peça 44) ; (iv) IQI03 (sistema de carregamento de caminhões, peça 53, p. 6) ; (v) STS08A (dragagem, peças 34, 35 e 25, p. 2) . O valor dos novos ativos citados perfaz o total de R$ 61.844.225,90, indicando ser um valor representativo por equivaler a 88% do total estimado.
Para estimar os valores dos ativos existentes, o MInfra adotou a tabela Ross-Heidecke, que traz percentuais a serem aplicados sobre o valor do bem novo a depender do estado de conservação em que o bem usado se encontrar (peça 14, p. 2) .
Acompanho a conclusão da unidade técnica no sentido de que as estimativas de investimentos para o ITG03 não apresentam inconsistências, impropriedade ou ilegalidades que possam obstar o prosseguimento do arrendamento sob análise, tendo sido observado o disposto no art. 6º do Decreto 8.033/2013 c/c o art. 2º, inciso V, da Resolução Antaq 7.821/2020. 
III-2. Dimensionamento da capacidade dinâmica do terminal
Os estudos apontam que o fluxo operacional do terminal será de importação, com a recepção da carga feita por modal aquaviário, armazenagem em silos, e expedição por modal rodoviário, com a opção de realizar a expedição em movimento contínuo, sem armazenagem (peça 13, p. 21) . A capacidade dinâmica anual é determinada pelo menor valor dentre as capacidades de movimentação do cais (desembarque) , de armazenagem (capacidade estática x giro de estoque) e de expedição rodoviária.
As estimativas apresentadas pelo Poder Concedente indicam que a limitação ocorre na capacidade de armazenagem, calculada em 551.340 toneladas. Para tanto, levou-se em conta a capacidade estática de 30.630 toneladas, resultante da soma das capacidades dos dois silos a serem implantados, e o giro anual de estoque de 18, número que representa o tempo médio de 20 dias para realização da renovação completa das cargas armazenadas no ITG03, considerado de média eficiência (peça 13, p. 23-24) . O giro 12 é adotado para terminal de baixa eficiência e o giro 24 para o de alta eficiência, conforme estudo desenvolvido pela Antaq (peça 32, p. 75) .
O MInfra adotou o giro 18 com base no histórico de movimentação de terminais congêneres, referente ao período de 2011 a 2017, que registrou uma média de 17,90, quais sejam: STS11, STS20, TERMAG e TIPLAM (peça 13, p. 24) .
Assim sendo, anuo ao entendimento da unidade técnica de que a estimativa da capacidade anual dinâmica do ITG03 não apresenta inconsistências, impropriedade ou ilegalidades que possam obstar o prosseguimento do arrendamento sob análise, estando em consonância com o disposto no art. 6º do Decreto 8.033/2013 c/c o art. 2º, incisos I e III, da Resolução Antaq 7.821/2020.
III-3. Estimativa de preços de serviços
As estimativas de preço para o ITG03 buscam estabelecer o referencial de remuneração das atividades realizadas no terminal, tais como recepção aquaviária, armazenagem e expedição dos produtos (peça 15, p. 1) .
Segundo o MInfra, o ITG03 está situado em ambiente concorrencial, de modo que foi descartada a hipótese de monopólio de mercado e a necessidade de estabelecimento de preço-teto, devendo, entretanto, constar na matriz de risco o direito por parte do futuro arrendatário de estipular livremente os preços cobrados dos usuários (peça 15, p. 1-2) . Nesse sentido, o órgão ministerial estimou em R$ 54,05 (data-base maio/2020) por tonelada o preço dos serviços do ITG03, tendo por base os preços constantes de processos de reequilíbrios contratuais analisados e aprovados pela Antaq referentes a terminais de granéis sólidos minerais dos portos de Itaqui, Santos (fertilizantes e sal) , Paranaguá, Santarém (armazenagem) , Aratu e Recife (barrilha) . Isso porque indicaram nível de confiabilidade superior aos valores publicados em tabelas de preços, que, na maioria dos casos, representam preços de "balcão" e não preço praticado pelo mercado (peça 15, p. 2-3) . 
A minuta contratual prescreve, em sua Cláusula 10, Subcláusula 10.1, que:
Como contrapartida às Atividades, a Arrendatária poderá estabelecer o Preço a ser cobrado do Usuário, observada a prerrogativa da ANTAQ de coibir eventual abuso de poder econômico contra os usuários, mediante prévio procedimento administrativo, no qual poderá solicitar e utilizar informações fornecidas pelos interessados.
Entendo que o método adotado pelo MInfra para estimativa de preços de serviços é aderente às boas práticas do setor portuário e atende ao disposto no art. 6º do Decreto 8.033/2013 c/c o art. 2º, inciso II, da Resolução Antaq 7.821/2020. Portanto, acolho o entendimento da unidade técnica de que a metodologia utilizada não apresenta inconsistências, impropriedade ou ilegalidades que possam obstar o prosseguimento do arrendamento sob análise.
III-4. Remuneração do arrendamento
Conforme já informado, os ativos existentes no terminal alcançam o montante de R$ 24.549.862,76, enquanto o valor dos novos investimentos e de gastos com restauração de ativos existentes foi estimado em R$ 70.201.631,71 (peça 14, p. 1-3) , o que fornece a relação de 35%. Esse percentual indica que o Terminal ITG03 se enquadra na classe 3 da categoria "sítio padrão" e, considerando o giro 18, chega-se ao valor de R$ 28,51 por m², conforme as premissas da Nota Técnica 51/2020/GRP/SRG (peça 31, p. 16) e o estudo financeiro (peça 15, p. 5) . Logo, a parcela mensal de arrendamento fixo a ser paga à CDRJ totaliza R$ 643.299,64 (22.654 m² x R$ 28.51/ m²) .
Acolho a conclusão da SeinfraPortoFerrovia de que o cálculo da remuneração do arrendamento não apresentou inconsistências, impropriedade ou ilegalidades que possam obstar o prosseguimento do arrendamento sob análise, estando em consonância com o disposto no art. 6º do Decreto 8.033/2013 c/c o art. 2º, inciso IV, da Resolução Antaq 7.821/2020.
IV - Minutas de edital e de contrato
A unidade técnica ressaltou que houve a dispensa de realização de audiência pública por parte do MInfra, conforme sugestão na Nota Técnica 16/2021 CGMP-SNPTA/DNOP/SNTPA (peça 9) , aprovada pelo Despacho Decisório 20/2021/SNPTA (peça 11) .
Considero que a dispensa da audiência pública está de acordo com o disposto no art. 11, § 3º, do Decreto 8.033/2013, c/c o art. 2º, parágrafo único, do Decreto 10.672/2021, haja vista que o valor do contrato estimado para o presente arrendamento (R$ 268.199.343,00) é inferior ao limite de R$ 300 milhões fixado nos decretos citados, verbis:
Decreto 8.033/2013:
Art. 11.  O edital estabelecerá prazo mínimo para a apresentação de propostas, contado da data de sua publicação, observado o prazo mínimo legal. 
 (...) 
§ 3º Quando o valor do contrato superar o limite estabelecido em ato da Antaq, deverá ser convocada audiência pública com antecedência mínima de dez dias úteis de sua realização, a qual deverá ocorrer com antecedência mínima de quinze dias úteis da data prevista para a publicação do edital.
Decreto 10.672/2021:
Art. 2º  A Antaq terá o prazo de cento e vinte dias, contado da data de publicação deste Decreto, para estabelecer o valor de que trata o § 3º do art. 11 do Decreto nº 8.033, de 2013.
Parágrafo único.  Fica estipulado o valor de R$ 330.000.000,00 (trezentos e trinta milhões de reais) até que a Antaq estabeleça o valor de que trata o caput.
Outro ponto destacado pela unidade técnica foi a ausência de cláusula sobre parâmetros operacionais do arrendamento. Em vista disso, a SeinfraPortoFerrovia diligenciou o MInfra a fim de obter informação sobre a forma de mensuração do desempenho operacional do ITG 03 (peça 29) . Em resposta, o órgão ministerial esclareceu que (peça 30, p. 2) :
 (...) após as alterações previstas na Lei nº 12.815/2013, com a publicação da Lei nº  14.047/2020, a cláusula contratual relativa ao desempenho operacional deixou de ser obrigatória, nos termos do Art. 5°¿C da Lei nº 12.815/2013.
Nesse sentido, tendo em vista que no estudo simplificado não são realizados (i) estudo de mercado detalhado, com base em projeção de demanda futura, (ii) estimativa de divisão de mercado (marketshare) para o horizonte contratual, (iii) divisão de capacidades (capacityshare) do mercado, e (iv) estimativas de custos operacionais, não foram considerados parâmetros de desempenho operacional no projeto do ITG03.
De fato, a obrigatoriedade de cláusula sobre parâmetros operacionais passou a ser inerente somente aos contratos de concessão de portos organizados, em razão das alterações promovidas na Lei 12.815/2013 pela Lei 14.047/2020, verbis:
Lei 12.815/2013:
 (...) 
Art. 5º São essenciais aos contratos de concessão [de porto organizado] as cláusulas relativas:       (Redação dada pela Lei nº 14.047, de 2020) 
 (...) 
III - aos critérios, indicadores, fórmulas e parâmetros definidores da qualidade da atividade prestada, assim como às metas e prazos para o alcance de determinados níveis de serviço;
Tal previsão não consta do art. 5º-C, incisos I a XII, da Lei 12.815/2013, incluído pela Lei 14.047/2020, para tratar exclusivamente de contrato de arrendamento de instalação portuária.
Além disso, o MInfra informou que (peça 30, p. 2) :
Ademais, considerando a necessidade de ocupação das áreas arrendáveis dos Portos Organizados, a baixa relevância econômica do terminal, e que os investimentos realizados em áreas e instalações portuárias licitadas por meio de estudos em versão simplificada correrão por conta e risco dos interessados, sem direito a qualquer tipo de indenização ao término do contrato, nos termos do Art. 3° da Resolução n° 7.821¿ANTAQ, optou¿se por dar liberdade operacional e de engenharia para esse tipo de arrendamento.
No entanto, alerta¿se que o Plano Básico de Implantação - PBI do empreendimento será objeto de análise desta Secretaria e da Autoridade Portuária, o projeto executivo passará pela análise da Autoridade Portuária, e ressalta¿se que a não inclusão da cláusula de desempenho operacional não afasta e nem diminui as competências da Agência Nacional de Transportes Aquaviários ¿ ANTAQ para fiscalizar a prestação do serviço pelo arrendatário.  
Assim, em vista dos novos comandos normativos decorrentes da Lei 12.815/2013, especificamente seu art. 5º-C, entendo que assiste razão ao MInfra.
A unidade técnica salientou que não haverá ressarcimento de valores de leilão, uma vez que o certame será realizado pela Antaq, e nem dos estudos de viabilidade, pois foram doados por terceiros e atualizados pelo próprio poder concedente. 
Sobre a doação, o MInfra, mediante a Nota Técnica 16/2021/CGMP-SNPTA/DNOP/SNPTA, de 10/2/2021 (peça 9, p. 3 e 10) , registrou:
 (...) 
10. Nesse sentido, esta Secretaria Nacional de Portos e Transportes Aquaviários - SNPTA elaborou o estudo simplificado referente ao ITG03, utilizando como base o estudo doado pela empresa Global Operações Portuárias S.A/INLAND, encaminhado através da Carta DIPRE nº 16379/2018, de 26/09/2018, documento SEI n° 1156946. O referido estudo foi aprovado pelo Secretário Nacional de Transportes Aquaviários, via Despacho Decisório nº 92/2020/SNPTA (SEI 3456541) , de 25/11/2020, e posteriormente foi encaminhado para a Agência Nacional de Transportes Aquaviários - ANTAQ. 
 (...) 
13. (...) , a responsabilidade pelo projeto efetivo caberá ao futuro licitante vencedor, quando serão exigidos o projeto executivo da obra e a respectiva ART do engenheiro responsável, em atendimento aos normativos da ANTAQ e do Sistema CREA/CONFEA. Ressalta-se que esse entendimento foi objeto de discussão com a área técnica do Tribunal de Contas da União, que entendeu e concordou coma metodologia utilizada. (sublinhamos) 
 (...) 
XI. VALOR DE RESSARCIMENTO DA EMPRESA AUTORIZADA PARA A REALIZAÇÃO DE ESTUDOS DE VIABILIDADE DAS LICITAÇÕES 
91. Conforme determinação TCU do Acórdão nº 3.661/2013, é possível incluir o valor de ressarcimento do EVTEA no fluxo de caixa do projeto, no entanto, tendo em vista que o estudo foi elaborado/revisado pela SNPTA, informa-se que não será necessário o ressarcimento do mesmo.
Portanto, acompanho o entendimento da unidade instrutiva de que não foram observadas irregularidades nas minutas jurídicas que possam obstar o prosseguimento da licitação do ITG03.
Assim, acolho as conclusões do trabalho realizado pela SeinfraPortoFerrovia e voto no sentido de que o Tribunal adote a deliberação que ora submeto a este Colegiado.
TCU, Sala das Sessões, em 14 de julho de 2021.
Ministro VITAL DO RÊGO 
Relator